臺灣高等法院刑事判決　　　　　　　　94年度上重訴字第10號
上　訴　人　臺灣桃園地方法院檢察署檢察官
被　　　告　丁○○
指定辯護人　本院公設辯護人甲○○
上列上訴人因被告殺人案件，不服臺灣桃園地方法院91年度重訴
字第38號，中華民國93年12月14日第一審判決（起訴案號：臺灣
桃園地方法院檢察署91年度偵字第10201 號），提起上訴，本院
判決如下：
    主  文
原判決關於丁○○殺人部分暨定執行刑均撤銷。
丁○○殺人，處無期徒刑，褫奪公權終身。
    事  實
一、丁○○於民國90年6月27日中午11時45分許，在新竹縣新豐
    鄉○○村○○路池王爺廟後花園處，見年齡近70歲之婦人乙
    ○攜帶孫兒於該處玩耍，遂假扮成公園清潔工手持水果刀一
    把接近乙○，趁乙○不備之際，自其背後搶奪乙○之皮包，
    見皮包內僅有300多元，遂隨手丟棄於地（所犯攜帶兇器搶
    奪部分，業經判處有期徒刑三年確定）。此時乙○大聲呼叫
    同樣在公園內他處之丈夫即60餘歲之老先生魏夢光前來，丁
    ○○明知持刀往人身上之胸、心臟部位刺上好幾刀即有致命
    之危險，仍基於殺人之直接故意，一邊說「我有刀」，一邊
    持上開藏於身上之水果刀（未扣案）刺向魏夢光，先刺中魏
    夢光之右上臂一刀，繼而又刺中魏夢光左胸膛內之心臟及肺
    部好幾刀，造成魏夢光受有右手臂、左前胸均受穿刺等傷害
    ，並引發心臟、肺部主動脈大量出血休克，經送新竹縣湖口
    鄉仁慈醫院急救，於同日中午12時50分宣告不治死亡。丁○
    ○則當場逃逸，經警循線於90年7月1日下午4時40分許，在
    新竹縣湖口鄉○○路○段19巷內查獲。
二、案經新竹縣警察局竹北分局報請台灣新竹地方法院檢察署檢
    察官呈請台灣高等法院檢察署檢察長令轉臺灣桃園地方檢察
    署檢察官偵查起訴及移送原審併案審理。
    理  由
一、程序問題
  (一)、按依修正後刑事訴訟法施行法第7條之3規定：「中華民國
      92 年1月14日修正通過之刑事訴訟法施行前，已繫屬於各
      級法院之案件，其以後之訴訟程序，應依修正刑事訴訟法
      終結之。但修正刑事訴訟法施行前已依法定程序進行之訴
      訟程序，其效力不受影響。」而92年2月6日修正公布之刑
      事訴訟法，業於同年9月1日施行，本件係於91年7月24日
      修正刑事訴訟法施行前繫屬於原審法院，此有原審法院收
      文章蓋於台灣桃園地方法院檢察署91年7月23日丙○守致
      偵字第0919110201號函可稽（原審卷一第1頁）。本件之
      警詢及檢察官之偵訊筆錄，均係修正刑事訴訟法施行前依
      當時之法定程序所製作取得之證據，其證據能力不因修正
      刑事訴訟法實施而受影響，合先敘明。
  (二)、關於上訴範圍
      按刑事訴訟審判之目的，在於認定刑罰權之存在與否及其
      範圍，對一被告起訴之全部事實，究為單一刑罰權之一罪
      （包括實質上及裁判上一罪），或為複數刑罰權之數罪，
      並不受起訴（包括公訴及自訴）主張之拘束。最高法院93
      年度台上字第4393號判決採同一見解。本件公訴人起訴書
      認被告丁○○係搶奪乙○財物，而為防護贓物及脫免逮捕
      ，始故意殺害魏夢光，認被告丁○○係犯刑法第332條第1
      項之犯強盜罪（係指刑法第329條之準強盜）而故意殺人
      罪。惟原審認定，被告丁○○係犯刑法第326條第1項之加
      重搶奪罪與刑法第271條第1項之殺人罪，兩罪併罰，認定
      為複數刑罰權之數罪，檢察官對原審判決如此認定，並無
      不服，僅就殺人罪部分之量刑過輕提起上訴，並未對其他
      部分提起上訴，此觀檢察官之上訴書自明，並經二審到本
      院執行職務之檢察官當庭確認僅對殺人罪部分提起上訴（
      詳見本院卷第27頁），是本院僅應就原審判決經上訴之部
      分即殺人罪部分審判之，並不受檢察官起訴書所指被告丁
      ○○係犯刑法第332條第1項之犯強盜罪（係指刑法第329
      條之準強盜）而故意殺人之拘束。
二、前揭被告丁○○於前述時地搶奪乙○財物後，被害人魏夢光
    因聽聞妻子乙○呼叫前來，其進而持水果刀朝魏夢光手臂、
    胸部等處連剌數刀殺害魏夢光之事實，迭經被告自警詢、檢
    察官偵查、原審及本院訊問時坦承不諱（見偵字第4084號卷
    第10頁正反面、偵字第12995號卷第17頁、原審卷第20至21
    頁、109頁、223至224頁、本院卷第47頁），且被告持刀刺
    殺被害人魏夢光致死之事實，亦據目擊證人即被害人之配偶
    乙○於原審到庭詰證屬實（見原審卷222至223頁），而被害
    人魏夢光經檢察官會同法醫師高大成相驗及解剖屍體，並具
    結鑑定，鑑定結果認為（略以）：被害人右上臂遭刺中第一
    刀，有穿刺傷痕，第二刀刺中左肺上葉，刺入升動脈，並刺
    入心臟右心房及右心室，導致大量出血休克，死因為「大動
    脈破裂、大出血休克（刺創）」，分別有勘驗筆錄、驗斷書
    、解剖紀錄，及臺灣新竹地方法院檢察署相驗屍體證明書各
    一件在卷可證（見相驗卷第37頁、40頁、42頁、47至51 頁
    、52至56頁）。被告雖曾於偵查中否認有殺害魏夢光之犯意
    云云（見偵字第12995號卷第17頁），然被告丁○○既明確
    供承其拿出水果刀朝魏夢光刺去二、三刀沒剌中，最後係以
    左手捉住魏夢光之衣領，右手持水果刀剌中他的左胸和手臂
    等語（見偵字第4084號卷第10頁反面、偵字第12995號卷第
    17頁），復佐以證人乙○所證：「被告一搶得手，就從我的
    後方走去，我同時大喊『老公，有搶劫』，我看他（指被告
    丁○○）邊走邊打開皮包，沒有錢，他就把皮包丟掉，同時
    折回來，手上拿了一把刀，我老公恰好也走到我身邊來，他
    （指被告）邊快走，邊說『我有刀』，就往我老公身上刺去
    ，一開始是刺在手臂上，接著刺了好幾刀」（原審卷第222
    頁，具結文附於原審卷第228頁），足見被告當時精神狀態
    清醒，丁○○明知持刀往人身上之胸、心臟部位刺上好幾刀
    即有致命之危險，仍基於殺人之直接故意，一邊說「我有刀
    」，一邊持上開藏於身上之水果刀（未扣案）刺向魏夢光，
    先刺中魏夢光之右上臂一刀，繼而又刺中魏夢光左胸膛內之
    心臟及肺部好幾刀，造成魏夢光受有右手臂、左前胸均受穿
    刺等傷害，並引發心臟、肺部主動脈大量出血休克死亡，足
    徵被告對於殺人之構成犯罪之事實，明知並有意使其發生，
    故被告係直接故意，而非不確定故意至明。被告嗣後辯稱並
    無殺人犯意云云，自不可信。綜上所述，有前述人證、物證
    等補強證據，足以認定被告自白之真實性，本案犯行明確，
    被告應予論罪科刑。
三、法律適用：
  (一)、被告丁○○明知持刀往人身上之胸、心臟部位刺上好幾刀
      即有致命之危險，仍基於殺人之直接故意，一邊說「我有
      刀」，一邊持上開藏於身上之水果刀（未扣案）刺向魏夢
      光，先刺中魏夢光之右上臂一刀，繼而又刺中魏夢光左胸
      膛內之心臟及肺部好幾刀，造成魏夢光受有右手臂、左前
      胸均受穿刺等傷害，並引發心臟、肺部主動脈大量出血休
      克死亡，核其所為，係犯刑法第271條第1項之殺人罪。
  (二)、公訴人認被告係搶奪乙○財物，而為防護贓物及脫免逮捕
      ，始故意殺害魏夢光，因而認被告係犯刑法第332條第1項
      之強盜（係指刑法第329 條之準強盜）而故意殺人罪。惟
      按：刑法第329條之準強盜罪，係以行為人主觀上本於「
      防護贓物」、「脫免逮捕」或「湮滅證據」之目的而當場
      施以強暴、脅迫行為為其構成要件，如行為人主觀上並無
      本於「防護贓物」、「脫免逮捕」或「湮滅證據」之目的
      ，縱有當場施以強暴、脅迫，亦難論以準強盜罪，經查：
    １、證人即目擊證人乙○於原審審判程序結證稱：「被告一
        搶得手，就從我的後方走去，我同時大喊『老公，有搶
        劫』，我看他（指被告丁○○）邊走邊打開皮包，沒有
        錢，他就把皮包丟掉，同時折回來，手上拿了一把刀，
        我老公恰好也走到我身邊來，他（指被告）邊快走，邊
        說『我有刀』，就往我老公身上刺去，一開始是刺在手
        臂上，接著刺了好幾刀」（原審卷第222頁），被告既
        已丟掉其所搶奪之皮包，足徵被告此時並無防護贓物之
        動機或目的至明。
    ２、證人即目擊證人乙○於原審審判程序另結證稱：「（檢
        察官詰問：你喊你先生時，你先生當時是要逮捕他嗎？
        ）」不是，只是他聽到我說：『老公，有搶劫』，他往
        我這方向走過來，此時被告就快步折回來我一直站的地
        方，我先生看到這個情形，就對著被告說：『不要、不
        要這樣子！』我先生是個老人家，當天我們二人身上都
        沒有錢，我的皮包裡面只有三百多元，被告見狀就直接
        把皮包丟在地上，我想我先生身上（假如）有錢（的話
        ），也會給他，不可能說要逮捕被告」（原審卷第222
        頁），可見被害人魏夢光並無逮捕被告之意思與逮捕被
        告之動作或舉動，且被害人魏夢光僅係單純前來關切妻
        子乙○有無因被搶劫而受到什麼傷害而已，客觀上魏夢
        光既無逮捕被告之舉止或外觀，自難引發被告主觀上有
        「脫免逮捕」或「湮滅證據」之意思或行為，是以被告
        持刀刺被害人魏夢光之行為，應係被告另行起意而持刀
        殺害魏夢光至明，被告所犯，應係犯刑法第271條第1項
        之殺人罪，而非如檢察官起訴書所指犯搶奪而當場施以
        強暴（殺人）之準強盜罪，公訴人認被告丁○○犯有準
        強盜罪而故意殺人罪，尚有未合，惟檢察官起訴書業已
        記載「丁○○基於殺人之犯意，以該刀刺殺魏夢光」，
        本院自得於不影響事實同一性範圍下，變更公訴人所引
        應適用之法條為刑法第271條第1項之殺人罪（至於搶奪
        罪部分，業經原審判決確定，併此敘明），並對被告踐
        行刑事訴訟法第95條告知義務之事項，賦予被告充分之
        答辯機會，以保障被告之聽審權，對被告不致生突襲性
        之結果。
四、原審以被告丁○○罪證明確，予以論罪科刑，固非無見，惟
    查：
  (一)、告訴人之指訴雖係以使被告受刑事訴追為目的，但非本法
      第3條所稱之「當事人」，乃當事人以外之第三人，除依
      同法第271條之1規定到庭單純陳述意見時，毋庸具結外，
      如就與待證事實有重要關係之親身知覺、體驗事實陳述時
      ，即居於證人之地位，自應依同法第186條第1項規定命其
      具結，使告訴人知悉其有據實陳述之義務，以擔保其證言
      之真實性，該供述證據始具證據能力，如未踐行人證之法
      定調查程序，應不得作為證據。最高法院94年度台上字第
      1792號判決採同一見解。另「未經具結之證言參諸最高法
      院34年上字第824號、30年上字第506 號、46年台上字第
      1126號、69年台上字第2710號判例意旨，應不得作為證據
      (92年9月1日施行之修正刑事訴訟法第158條之3已增列明
      定）。」最高法院93年度台上字第729 號判決採同一見解
      。原審於91年10月4日訊問被害人乙○時，係就乙○本身
      被害之情節而為陳述，自具有證人性質，且依法並無不能
      具結情事，原審竟諭知「被害人無庸具結，仍應據實陳述
      」（原審卷第34頁第12行），此項程序之踐行，要與上開
      規定有悖，自非適法，其未依上開規定踐行人證之調查程
      序，命其具結，該91年10月4日證言「刺殺你先生的人是
      否在庭的被告？答：是」之指認筆錄，應無證據能力，原
      審竟採為判決之基礎（原審判決書第3頁第14行「經乙○
      當庭指認被告無訛」，自屬違背證據法則，尚有未合。
  (二)、按「刑事訴訟法第288條第3項規定，除簡式審判程序案件
      外，審判長就被告被訴事實為訊問者，應於調查證據程序
      之最後行之。此項被訴事實之訊問，旨在使被告有辯明犯
      罪嫌疑之機會，及陳述有利於己之事實，屬被告行使防禦
      權最重要之一環，依刑事訴訟法第364條規定，亦為第二
      審之審判程序所準用，乃事實審法院於審判期日應踐行之
      法定程序之一。倘事實審法院審判長於調查證據程序完畢
      後，疏未就被告之被訴事實逐一予以訊問，或僅朗讀或提
      示起訴書或第一審判決書以代替訊問，無異剝奪被告防禦
      權之行使，抑且有害於公平審判及程序正義，其基此有瑕
      疵之審判程序所為之判決，自有判決不適用法則之違背法
      令。」最高法院93年度台上字第3409號判決採同一見解。
      經查：原判決論被告以刑法第271條第1項之殺人罪，非屬
      適用簡式審判程序之案件，但稽之原審審判筆錄，審判長
      僅於調查證據程序進行中，固訊問：「對於本案起訴的犯
      罪事實有無意見？（告以要旨）」，迨調查證據程序完畢
      ，請檢察官及辯護人詢問被告後，僅詢問其為何一心求死
      ，即諭知：「本案調查證據完畢開始辯論，請檢察官論告
      。」等語（見原審卷第258至260頁），疏未就被告被訴事
      實逐一詳加訊問，使其有辯明犯罪嫌疑之機會，及陳述有
      利於己之事實，遽為判決，依上開說明，顯屬違誤。
  (三)、按：刑法第13條第1明定：行為人對於構成犯罪之事實，
      明知並有意使其發生者為故意。同條第2項明定：行為人
      對於犯罪之事實，預見其發生，而其發生並不違背其本意
      者，以故意論。蓋以認識為犯意之基礎，無認識即無犯意
      之可言，但不論其為「明知」或「預見」，皆為故意犯主
      觀上之認識，只是認識之程度強弱有別，行為人有此認識
      進而有「使其發生」或「任其發生」之意，則形成犯意，
      前者為確定故意、直接故意，後者為不確定故意、間接故
      意。最高法院92年度台上字第6900號判決採同一見解。依
      證人即目擊證人乙○於原審審判程序結證稱：「被告一搶
      得手，就從我的後方走去，我同時大喊『老公，有搶劫』
      ，我看他（指被告丁○○）邊走邊打開皮包，沒有錢，他
      就把皮包丟掉，同時折回來，手上拿了一把刀，我老公恰
      好也走到我身邊來，他（指被告）邊快走，邊說『我有刀
      』，就往我老公身上刺去，一開始是刺在手臂上，接著刺
      了好幾刀」（原審卷第222頁），被告丁○○明知持刀往
      人身上之胸、心臟部位刺上好幾刀即有致命之危險，仍持
      刀往被害人之胸、心臟部分刺上好幾刀，足徵被告對於殺
      人之構成犯罪之事實，明知並有意使其發生至明，故被告
      係直接故意，而非不確定故意，原審誤認為不確定故意之
      殺人犯意，尚有未合。
五、檢察官上訴意旨略以：本件被告本與被害人魏夢光素不相識
    ，彼此毫無恩怨嫌隙，被害人聽聞妻子遭搶呼救因而上前關
    切，見到被告手持尖刀時，尚且退避求饒，被告竟仍以殘暴
    手段，對已年逾60歲且手無寸鐵之被害人痛下殺手，以尖刀
    猛刺被害人胸部，致被害人因心臟、肺臟主動脈大量出血休
    克，送醫求救不治死亡。被告正值壯年，不思以正當途徑取
    得財物，已甚有不該，竟然於搶奪財物後，僅因聽聞呼救聲
    而心生不悅，即恣意對毫無反抗能力之被害人持刀刺殺，視
    人命如草芥，其良知泯滅，惡性重大，戕害社會治安甚鉅，
    被告雖於犯後坦承上開犯行，尚且於審理中一度自行要求判
    處極刑，然於本件審理過程中，被告始終拒絕供述案發過程
    ，足見其犯後迄今態度惡劣毫無悔意，實有與社會永久隔離
    之必要，原審就此量處被告無期徒刑，難認原判決允當，爰
    請撤銷原判決云云，惟查：
  (一)、按刑事訴訟法法第95條第2款規定：「訊問被告應先告知
      得保持緘默，無須違背自己之意思而為陳述」，係以被告
      之陳述為證據資料之一，然本於不自證己罪及保障人權之
      原則，認被告有防衛其利益之權利，在刑事訴訟程序上應
      尊重被告陳述之自由，禁止強制其為不利之陳述，所謂陳
      述自由，包括積極的陳述自由與消極的不陳述自由，被告
      之緘默權即在保障被告消極的不陳述自由，不得以被告行
      使緘默權或拒絕陳述，即認係默示自白或為不利於被告之
      推斷，最高法院93年度台非字第70號判決採同一見解。檢
      察官上訴意旨指「被告於本件審理過程中，被告始終拒絕
      供述案發過程，足見其犯後迄今態度惡劣毫無悔意，實有
      與社會永久隔離之必要」，因被告拒絕陳述而為不利被告
      之推斷，揆諸上開說明，上開理由，自有未合。
  (二)、按「刑之量定，固為實體法上賦予法院得為自由裁量之事
      項，但此項職權之行使，並非得恣意為之，仍應受比例原
      則、平等原則、罪刑相當原則之支配，審酌刑法第57條所
      列各款應行注意事項及一切情狀為之，使輕重得宜，罰當
      其罪，以符合法律授權之目的，即所謂自由裁量權之內部
      界限。」最高法院93年度台上字第3746號判決採同一見解
      。另「刑事審判旨在實現刑罰權之分配的正義，故法院對
      有罪之被告科刑，應符合罪刑相當之原則，使罰當其罪，
      此所以刑法第57條明定科刑時應審酌一切情狀，尤應注意
      該條所列十款事項以為科刑輕重之標準」最高法院93年度
      台上字第2664號判決亦採同一見解。另量刑事項係法院之
      職權，本件被告丁○○以刀直刺被害人之胸、心臟部位，
      殺害手無寸鐵且年逾60歲之被害人，惡性固屬重大，然原
      審法院業已綜合案發時之各種情狀，並參酌各項證據資料
      後，認被告之行為已非有期徒刑所得懲教，對被告量處更
      為嚴苛之無期徒刑處罰，終身監禁。被告於本院準備程序
      中雖亦表明曾經要求原審判處極刑，固對檢察官之上訴表
      示無意見（見本院卷第28頁），然經本院斟酌再三仍認原
      審判處被告無期徒刑，已符合罪刑相當原則，量刑並無不
      當，是以檢察官之上訴，為無理由。
六、檢察官之上訴，雖無理由，惟原判決關於被告殺人部分既有
    前揭瑕疵而無可維持，自應由本院將原判決關於被告丁○○
    殺人罪部分暨定應執行刑予以撤銷改判，爰審酌被告丁○○
    正值青壯年且四肢健全，不思以正當途徑取得財物，已有不
    該，於搶奪財物後，面對60餘歲且手無寸鐵之年邁老人家魏
    夢光，僅係因為夫妻情深，為營救關切妻子而來，竟不尊重
    生命權，無視於被害人魏夢光之求情，仍持水果刀刺殺被害
    人胸部之殘暴犯罪動機、目的及犯罪手段，造成乙○臨老竟
    失去相持一生之伴侶，身心受到重創打擊之犯罪危害結果，
    顯視人之身體安全如草菅，嚴重威脅法威信，並造成國人對
    於社會安全之疑懼，量處無期徒刑，並依刑法第37條第1項
    之規定，併諭知被告褫奪公權終身，以示懲戒。
七、另查扣案水果刀一支，雖係被告丁○○所有之物，惟並非犯
    本案所用之物，上開兇器於犯後即時丟棄而滅失，此據被告
    供承在卷（見原審卷第23頁、246頁），而被告係於犯後數
    日，且期間又另犯其他已判決確定之強盜犯行始被查獲，是
    該水果刀非本案犯罪所用之物，應堪採信，爰不另為沒收之
    諭知，附此敘明。
據上論斷，應依刑事訴訟法第369條第1項前段、第364條、第299
條第1項前段、第300條，刑法第271條第1項、第37條第1 項，判
決如主文。
本案經檢察官黃東焄到庭執行職務。
中　　華　　民　　國　　94　　年　　5　　月　　31　　日
　　　　　　　　　刑事第二庭  審判長法　官  蔡  長  溪
　　　　　　　　　　　　　　　　　  法　官  楊  貴  志
　　　　　　　 　 　　　　　　　　　法　官  林  俊  益
以上正本證明與原本無異。
如不服本判決，應於收受送達後10日內向本院提出上訴書狀，其
未敘述上訴之理由者並得於提起上訴後10日內向本院補提理由書
。
                                    書記官  廖  月  女
中　　華　　民　　國　　94　　年　　6 　　月　　1 　　日
附錄：本案論罪科刑法條全文
刑法第二百七十一條第一項：
殺人者，處死刑、無期徒刑或十年以上有徒刑。
前項之未遂犯罰之。
預備犯第一項之罪者，處二年以下有期徒刑。
